【裁判字號】    97,台上,1857
【裁判日期】    970430
【裁判案由】    違反槍砲彈藥刀械管制條例
【裁判全文】
最高法院刑事判決            九十七年度台上字第一八五七號
上  訴  人  台灣高等法院台南分院檢察署檢察官
被      告  甲○○
            乙○○
                    2
上列上訴人因被告等違反槍砲彈藥刀械管制條例案件，不服台灣
高等法院台南分院中華民國九十六年十月三十一日第二審更審判
決（九十五年度上更(一)字第四三號，起訴案號：台灣台南地方法
院檢察署九十一年度偵字第二三七六、五九七四號），提起上訴
，本院判決如下：
    主  文
原判決撤銷，發回台灣高等法院台南分院。
    理  由
本件原判決以公訴意旨略以：被告甲○○因嗜賭而積欠大筆賭債
，復因其之前有走私槍械前科，深知如自他國走私槍械來台販賣
可獲取暴利以清償賭債，加以債主逼債甚急，遂思自菲律賓走私
槍械進口販賣圖利，又自朋友處轉輾得知許育嘉（原審另案審理
中）在菲律賓之朋友有獲得槍枝之管道，遂與張桂杰（業經第一
審法院判決無罪確定）共同基於意圖販賣而購入槍枝、子彈及私
運槍枝、子彈進口之犯意聯絡，先由甲○○於民國九十年五月間
，約許育嘉至台南縣仁德鄉甲○○所經營之「江山樓」地下酒家
，告知許育嘉其因積欠賭債，欲自菲律賓走私槍械來台販賣圖利
以清償賭債，並要求許育嘉幫忙與菲律賓方面之賣主接洽聯絡，
許育嘉因曾涉及槍械案件入獄，且尚在假釋期間，故予拒絕。惟
甲○○已籌妥購槍資金並聯絡妥槍枝之買主，遂於數日後，約許
育嘉見面，再次要求許育嘉幫忙。許育嘉正躊躇不決，經監控此
案之警調人員告以利害關係後，同意配合專案小組偵辦此案，遂
向甲○○表示同意為其聯絡菲律賓方面之槍枝賣主。九十一年（
起訴書載為九十年）春節前夕，甲○○因受賭債債主及國內槍枝
買主催迫，遂再要求許育嘉為其設法赴菲律賓聯絡購槍事宜。適
被告乙○○自許育嘉處得知此訊息後，即基於與甲○○共同販賣
槍、彈及將之私運進口之犯意聯絡，表示願意陪同許育嘉前往菲
律賓為甲○○購槍，許育嘉遂攜帶甲○○所交付欲訂購槍械之定
金新台幣（下同）六十萬元，夥同乙○○於九十一年一月二十九
日前往菲律賓，接洽透過大陸友人安排之菲律賓方面之槍械賣主
綽號「敏仔」者，經許育嘉傳達甲○○欲購買槍械之意思及其欲
購買之款式、數量後，「敏仔」遂依甲○○之意思開始蒐購槍枝
，先後蒐購各類槍、彈詳如原判決附表所示，並於九十一年二月
中旬蒐購完成。「敏仔」旋於其設妥地下通匯管道後，要求許育
嘉通知甲○○將購槍餘款透過該管道匯予「敏仔」，甲○○遂於
取得張桂杰同意後，先後於九十一年一月三十一日及二月一日，
以張桂杰之名義，經由華南銀行仁德分行、安泰銀行台南分行，
各匯款二十五萬元至「敏仔」事先指定，由台北「金豐銀樓」以
鄭輝南名義在彰化銀行大安分行設立之帳戶，再由不知情之該銀
樓將上述匯款轉匯至設於菲律賓之「金豐銀樓」供「敏仔」提領
。惟因甲○○所匯購槍餘款不足以支付購買上述槍枝及安排走私
管道之費用，「敏仔」即透過許育嘉與甲○○討價還價後，雙方
同意於槍枝私運返台，僅交付甲○○一枝Ｍ十六步槍、五枝手槍
及六百發子彈，其餘槍枝及子彈則由「敏仔」扣留以抵充安排走
私管道及運輸之費用，並由「敏仔」另透過管道賣與台灣之買主
。雙方談妥費用及槍枝之分配後，「敏仔」即先派遣綽號「黑仔
」（經查為王添源）者返台接應，其後並運用其事先安排好之管
道將該批槍械運輸回台。台灣方面則由「黑仔」與乙○○取得聯
絡，交代其租用汽車作為運輸槍械之用，並允諾事成後給予三十
萬元之酬勞，乙○○於同年二月二十六日租用一部車號ZE－七三
四五號之白色廂型車，並於翌日交予「黑仔」使用，再由「黑仔
」聯絡許育嘉帶同乙○○於同日下午五時許，前往高雄市○○路
大樂大賣場，由已在該處等候之「黑仔」交代如何處理該批槍械
後，「黑仔」先行離去，許育嘉則依「黑仔」指示通知甲○○前
來點收其所購買之六把槍械，甲○○接獲通知遂偕同張桂杰駕車
前往，於同日下午六時許，抵達上述大賣場，並由乙○○帶領甲
○○進入裝載槍械之前述廂型車點交槍、彈時，為檢察官指揮警
調人員，前往攔檢而當場查獲各該槍、彈。因認被告甲○○、乙
○○（下稱被告等二人）均係涉犯懲治走私條例第二條第一項私
運管制物品進口、槍砲彈藥刀械管制條例第七條第一項之未經許
可販賣及運輸步槍、手槍暨第十二條第一項未經許可販賣及運輸
子彈罪嫌云云。經審理結果，認不能證明被告等二人犯罪，因而
撤銷第一審之科刑判決，改判諭知被告等二人均無罪。固非無見
。
惟按：(一)、以誘捕偵查為目的之「陷害教唆」（即原判決所稱之
犯意誘發型之誘捕偵查），係指行為人原無犯罪之意思，純因具
有偵查犯罪職權公務員之設計誘陷，以唆使其起意，待其形式上
符合著手於犯罪行為之實行時，再予逮捕者而言。此種「陷害教
唆」，因行為人原無犯罪之意思，具有偵查犯罪職權之公務員復
伺機逮捕，係以不正當手段入人於罪，於此情形，因違反正當法
定程序，且逾越偵查犯罪之必要程度，其因此所取得之證據資料
，應無證據能力。惟若行為人原本即具犯罪之意思，其實行犯罪
構成要件行為之犯意，並非他人所創造，於此情形，則縱經有偵
查犯罪職權之公務員利用機會加以誘捕（即原判決所稱之機會提
供型之誘捕偵查），因犯罪行為人並非受陷害教唆始起意犯罪，
自不得以受陷害教唆為由，而主張無罪。原審經審理結果，認：
本件乃係許育嘉與趙崇傑及調查員趙培良事前共謀詐領檢舉獎金
，由趙崇傑負責走私槍械返台，而被告等二人則被設計為作為「
買、賣」槍枝之人，再由許育嘉與趙培良、趙崇傑共謀布局「破
獲」本件槍枝走私案；乙○○涉犯本案乃係因許育嘉與趙崇傑等
人為達詐領檢舉獎金之目的，所設計安排之槍械最後持有人，其
原本並無走私、販賣或運輸槍械之犯意，其因許育嘉誘以三十萬
元酬勞之挑唆，隨同前往菲律賓，嗣後並在許育嘉等人之設計安
排下遭到逮捕，乃屬典型之犯意誘發型之「陷害教唆」無疑等情
（見原判決第一五、二三頁），並以此資為有利於被告等二人之
主要論據。然查：(1)原判決於理由內另又論述：「被告甲○○曾
先後於九十一年一月三十一日及二月一日，……各匯款二十五萬
元……堪認該五十萬元係被告甲○○所匯，用以購買槍枝彈藥之
款項。」（見原判決第一三頁第四行至倒數第五行）、「堪認被
告甲○○確曾要求許育嘉為其購買槍械，而許育嘉應被告甲○○
之要求，亦確實在菲律賓搜購槍械，數量雖超出甚多，然確包括
甲○○所需之五支手槍與一支衝鋒槍，是被告甲○○辯稱伊並無
犯罪之故意云云，關於上開『五小一大』槍械部分，自無可採。
」（見原判決第一四頁末行至第一五頁第四行）、「被告甲○○
僅有購買槍枝『五小一大』之犯意，惟許育嘉及趙崇傑卻從菲律
賓走私槍械多達二十五枝來台而賣予甲○○，就甲○○本欲購買
之『五小一大』槍械部分，因其本即有購買槍械而持有槍械之犯
意，在此範圍內固可認為屬提供機會型之『誘捕偵查』，但對其
不具有走私、運輸槍枝、子彈之犯意及逾越上開槍械數量部分，
則屬強加於被告甲○○之罪責，自屬違法。」等旨（見原判決第
二二頁倒數第五行至第二三頁第二行）。倘若不虛，關於甲○○
委由許育嘉購得上開「五小一大」之槍枝部分，既非出自他人之
教唆，而與所謂犯意誘發型之陷害教唆無涉，甲○○已支付價金
，並由具有犯意聯絡之許育嘉向賣方取得買賣標的物之上開槍枝
而予持有，則甲○○如何得免刑責？(2)乙○○於九十一年二月二
十八日第一審法院訊問時，供稱：甲○○至現場，不是要購買槍
枝，這批槍枝其實就是甲○○所有；許育嘉指示伊一起去菲律賓
，是要走私物品等語（見聲羈字第八九號卷第七頁）。許育嘉亦
供稱：因伊在假釋中，不方便出國，找乙○○至菲律賓之前，便
約略與乙○○提過買槍事宜，他稱可以配合等語（見偵字第二三
七六號卷第一五六頁）。如果無訛，甲○○倘純係向許育嘉購買
槍、彈之人，何須將款項匯往菲律賓，其對於許育嘉自菲律賓走
私槍、彈進口一事，是否確無犯意聯絡？乙○○坦承去菲律賓係
要走私物品，而事成之後可得三十萬元高額報酬，能否謂其原無
犯罪之意思，究竟實情如何？攸關被告等二人是否成立犯罪，自
有究明之必要，乃原審未予詳細勾稽並釐清真相，遽為被告等二
人無罪之諭知，有判決理由欠備及調查職責未盡之違法。(二)、公
務員包庇犯罪之行為，與公務員依據法令，執行法定職務權限之
行為，乃截然不同之兩事。原判決雖以：「許育嘉果真係線民，
亦即為偵查機關手足之延伸，由公權力擔當走私者，再將走私之
罪責，強加被告甲○○之身上，無異被告甲○○該當何罪名，並
非本於被告甲○○自身之行為，而係繫於公權力之手上，此顯有
悖於罪責原則」「因許育嘉誘以三十萬元酬勞之挑唆，隨同前往
菲律賓，嗣後並在許育嘉等人之設計安排下遭到逮捕，乃屬典型
之犯意誘發型之『陷害教唆』無疑。」「整起事件背後卻隱藏檢
調人員與線民勾結，此等『陷害教唆』行為，係恣意為之，且已
侵害憲法保障人民內在精神自由權、正當程序之基本權」「偵查
人員之偵查行為將無法抑制，此等案例將一再出現，人民將因國
家陷人於罪而一再受害」等由，因認為使檢調人員知所警惕，並
兼顧憲法保障人民基本權之要求，本件因違法「陷害教唆」所取
得之證據，應無證據能力（見原判決第二三、二四頁）。經查原
判決所謂實行「陷害教唆」之公務員廖椿堅、趙培良雖分別具有
檢察官、調查員身分，惟廖椿堅、趙培良亦因本件涉有共同包庇
未經許可，運輸槍、彈之犯行，業經台灣高雄地方法院檢察署檢
察官另案提起公訴（九十四年度偵字第一六三００號，並經第一
審法院九十四年度矚重訴字第一號判處罪刑，現上訴原審審理中
，見更(一)卷(二)第一四至五二頁），亦為原判決所敘明（見原判決
第一六頁）。則能否謂：「許育嘉果真係線民，亦即為偵查機關
手足之延伸，由公權力擔當走私者，再將走私之罪責，強加甲○
○之身上」？即有研求餘地。原審未予分辨、釐清，逕將公務員
包庇犯罪之行為，認係偵查人員執行職務之偵查行為，並據以推
論「國家陷人於罪」，致將廖椿堅、趙培良個人之犯罪行為，認
定為「國家」之行為，其所為論斷，難認為適法。檢察察官上訴
意旨執以指摘原判決不當，非無理由，應認仍有撤銷發回更審之
原因。
據上論結，應依刑事訴訟法第三百九十七條、第四百零一條，判
決如主文。
中    華    民    國  九十七  年    四    月   三十   日
                      最高法院刑事第十一庭
                          審判長法官  邵  燕  玲
                                法官  李  伯  道
                                法官  孫  增  同
                                法官  吳      燦
                                法官  李  英  勇
      本件正本證明與原本無異
                                      書  記  官
中    華    民    國  九十七  年    五    月    二    日
                                                 H


司法院資訊處製作；財團法人民間司法改革基金會備份。
